臺灣高等法院民事判決　　　　　　　　　94年度上易字第34號
上　訴　人　乙○○
被　上訴人　甲○○
訴訟代理人　莊坤木
　　　　　　張英
上列當事人間請求損害賠償事件，上訴人對於中華民國九十三年
十一月十七日臺灣新竹地方法院九十三年度訴字第三四七號第一
審判決提起上訴，並為訴之追加，經本院於九十四年八月十六日
言詞辯論終結，判決如下：
    主  文
上訴及追加之訴均駁回。
第二審及追加之訴訴訟費用由上訴人負擔。
    事實及理由
一、按訴之變更或追加，非經他造同意，不得為之，但請求之基
    礎事實同一者，不在此限，民事訴訟法第四百四十六條第一
    項、第二百五十五條第一項第二款定有明文。查上訴人於原
    審基於民法第一百七十九條不當得利之法律關係，請求被上
    訴人給付扶養費新台幣（下同）五十一萬六千元及其利息。
    嗣於本院審理時，追加依民法無因管理之法律關係請求，核
    其請求之基礎事實同一，依首揭規定應予准許，先予敘明。
二、上訴人起訴主張：被上訴人與上訴人之子鄭香東於民國（下
    同）八十五年十二月二十二日訂立婚約，上訴人支付聘金六
    萬元、項鍊二兩計二萬五千元、金戒指二只計五千元、金手
    環四錢二只計一萬元、喜餅三百盒計四萬五千元、禮車三台
    租金一萬五千元，共計十六萬元。被上訴人與上訴人之子於
    八十六年二月二十四日產下一女鄭欣茹，至九十三年四月二
    十三日止，上訴人每月支出扶養費一萬二千元，八十六個月
    ，共支付一百零三萬二千元，被上訴人與鄭香東應各負擔二
    分之一，是被上訴人應負擔五十一萬六千元。因被上訴人一
    再遲延結婚期約，甚至向原法院提起確認婚姻無效之訴，顯
    係故違結婚期約，被上訴人不履行婚約，被上訴人自應依民
    法第九百七十七條、第九百七十八條、第九百七十九條之一
    、第一百七十九條規定負損害賠償責任，並應將所受領之利
    益返還上訴人，爰訴請求被上訴人給付上訴人六十七萬六千
    元，及自起訴狀繕本送達翌日起至清償日止，按年息百分之
    五計算之利息，並陳明願供擔保請求宣告假執行。
三、被上訴人則以：上訴人係鄭香東之父，並非訂婚之當事人，
    鄭香東與被上訴人訂婚後經常爭吵不休，雙方形同陌路，鄭
    香東遂於八十六年十一、十二月間，將被上訴人訂婚時送給
    伊之西裝、皮鞋及襯衫等退還，表示雙方解除婚約；再者，
    雙方自訂婚後直至上訴人提起本件訴訟，事隔八年，從未向
    被上訴人提起要辦結婚事宜，足見鄭香東已無結婚之誠意，
    符合民法第九百七十六條第一項第九款所定有其他重大事由
    者，視同已解除婚姻之意思表示，且已逾請求權時效。況被
    上訴人與鄭香東訂婚時，並未受領聘金、項鍊、金戒指及手
    環等，僅收喜餅一百五十盒而已。且聘金乃一種贈與，除附
    有解除條件之贈與，於條件成就時失其效力，贈與人得依民
    法第一百七十九條規定請求受贈人返還所受利益外，要不得
    以此為解除婚約所受之損害；又上訴人及鄭香東於九十年五
    月間，未經被上訴人同意，自行至戶政事務所辦理認領鄭欣
    茹，並同意全權負責鄭欣茹扶養費用，則上訴人提起本件訴
    訟，有違誠信，且於法無據。被上訴人與鄭香東所生之女鄭
    欣茹，自出生後即由被上訴人扶養至九十年五月間，共五十
    一個月，每月支出三萬元，共計一百五十三萬元，上訴人及
    鄭香東從未過問，亦未交付分文予被上訴人，縱上訴人有權
    請求扶養費用五十一萬六千元，亦主張抵銷，則上訴人及其
    子尚欠被上訴人二十四萬九千元等語置辯。
四、原審對於上訴人之請求，判決上訴人全部敗訴，上訴人聲明
    不服，提起上訴，求為廢棄原判決後開不利於上訴人部分，
    並求為命被上訴人應給付上訴人六十七萬六千元及自起訴狀
    繕本送達翌日起至清償日止，按年息百分之五計算之利息，
    暨願供擔保請准宣告假執行。被上訴人則求為判決駁回上訴
    ，如受不利益之判決，願供擔保請准免為假執行。
五、經查，上訴人之子鄭香東與被上訴人於八十五年十二月二十
    二日訂立婚約，並於八十六年二月二十四日產下一女鄭欣茹
    之事實，為兩造所不爭執，復有上訴人提出之戶籍謄本可稽
    （見原審卷第七頁），堪信為真。
六、上訴人主張被上訴人與上訴人之子鄭香東訂婚，上訴人支出
    聘金六萬元、項鍊二兩、金戒指二只、金手環四錢二只、喜
    餅三百盒、禮車三台租費一萬五千元云云．惟：按「婚約解
    除時，無過失之一方，得向有過失之他方，請求賠償其因此
    所受之損害」；「婚約當事人之一方，無第九百七十六條之
    理由而違反婚約者，對於他方因此所受之損害，應負賠償之
    責」；「因訂定婚約而為贈與者，婚約無效、解除或撤銷時
    ，當事人之一方，得請求他方返還贈與物」，民法第九百七
    十七條第一項、第九百七十八條、第九百七十九條之一分別
    定有明文。前開條文之請求權人為婚約當事人之一方，上訴
    人係鄭香東之父，並非婚約之當事人，而依前開條文請求返
    還訂婚贈與之物，洵屬無據，不應准許。上訴人又以：被上
    訴人與上訴人之子鄭香東訂婚，而受有聘金、項鍊、金戒指
    、手環、喜餅、租車費計十六萬元之贈與物，係預想他日婚
    約之履行，而以婚約解除或違反為解除條件之贈與，嗣後婚
    約既經解除或違反，當然失其效力，被上訴人自應依民法第
    一百七十九條，將其所受之上開利益返還上訴人云云，並提
    出由鍾清泉所立之證明書一紙為證，惟被上訴人否認證明書
    之真正，辯稱：其僅受領喜餅一百五十盒，其餘皆未收受等
    語。經查：鍾清泉所立之證明書係法庭外之陳述，被上訴人
    亦否認其真正。兩造並未同意證人鍾清泉以書狀為陳述，且
    證人未經具結、公證程序，與民事訴訟法第三百零五條第三
    項、第六項規定不符，自無證據能力；上訴人就其主張支付
    聘金六萬元、項鍊二兩計二萬五千元、金戒指二只計五千元
    、金手環四錢二只計一萬元、喜餅三百盒計四萬五千元、禮
    車三台租費一萬五千元，共計十六萬元部分，並未提出任何
    購買單據以實其說，而其提出由鍾清泉出具之證明書，其上
    亦僅就前開金額打字，並由鍾清泉於證明書後簽名等情，亦
    為上訴人所自認，除喜餅一百五十盒為被上訴人自認外，上
    訴人其餘部分之主張，自不足採。喜餅一百五十盒係婚約當
    事人鄭香東所贈與，依習俗亦分送女方諸親友，歷經多年，
    當已分食殆盡，上訴人並非贈與之當事人，自不得請求返還
    ；縱使喜餅之金錢係由上訴人所支出，亦屬上訴人與鄭香東
    間內部關係，與被上訴人無關，不生被上訴人受利益，致上
    訴人受損害問題；況被上訴人所受之利益，亦已因分送諸親
    友而不存在，被上訴人受領喜餅時，無從預見無法律上原因
    ，日後會不履行婚約，利益既不存在，依民法第一百七十九
    條、第一百八十一條第一項規定，亦不負返還責任。上訴人
    依民法第一百七十九條規定，請求返還十六萬元，亦屬無據
    。
七、上訴人另主張被上訴人與鄭香東之女鄭欣茹，自八十六年二
    月二十四日至九十三年四月二十三日止，共八十六個月，上
    訴人每月支出扶養費一萬二千元，計支出一百零三萬二千元
    ，被上訴人與上訴人之子鄭香東應各負擔二分之一，是被上
    訴人應負擔五十一萬六千元，爰依不當得利、無因管理規定
    ，請求返還前開金額云云，惟為被上訴人所否認。證人即上
    訴人之配偶曾婷鳳證稱：鄭欣茹之扶養費及教育費用均由鄭
    香東支出，而非上訴人支出等語（見本院卷第五九頁），上
    訴人並未舉證證明曾支出前開扶養費，其基於不當得利、無
    因管理之法律關係，請求被上訴人返還前開金額，即屬無據
    。
八、綜上所述，被上訴人依民法第九百七十七條、第九百七十八
    條、第九百七十九條之一、第一百七十九條、第一百七十二
    條規定請求被上訴人給付六十七萬六千元，及法定遲延利息
    ，為無理由，不應准許。其假執行之聲請亦失所附麗，應併
    予駁回。原審為上訴人敗訴之判決，及駁回其假執行之聲請
    ，理由雖然不同，結果並無不合。上訴意旨指摘原判決不當
    ，求予廢棄改判，為無理由，應予駁回。
九、上訴人於準備程序終結後，具狀請求訊問證人范綱峰，證明
    上訴人自幼扶養鄭欣茹，姑不論依民事訴訟法第二百七十六
    條第一項前段規定，準備程序終結後，上訴人已不得主張；
    況本件之重點係何人支付鄭欣茹之扶養費用，扶養費用係由
    鄭香東支出，已據證人曾婷鳳證述明確。何人支付扶養費用
    ，曾婷鳳係經手之人，最了解細節，故無再傳訊范綱峰之必
    要。上訴人又依民法第一千零八十九條第一項前段規定，請
    求返還扶養費，惟該條係規定親權之行使與負擔，上訴人係
    鄭欣茹之祖父，其依該規定請求扶養費，亦屬無據。本件事
    證已臻明確，兩造其餘攻擊、防禦方法及未經援用之證據，
    經本院審酌認對判決結果不生影響，爰不一一論列，附此敘
    明。
十、據上論結，本件上訴及追加之訴均無理由，依民事訴訟法第
    四百四十九條第二項、第一項、第七十八條，判決如主文。
中　　華　　民　　國　　94　　年　　8　　月　　30 　　日
　　　　　　　　　民事第十二庭審判長法　官　鄭雅萍
　　　　　　　　　　　　　　　      法　官  吳謀焰
　　　　　　　　　　　　　　　      法　官  林恩山
正本係照原本作成。
不得上訴。
中　　華　　民　　國　　94　　年　　9 　　月　　2 　　日
　　　　　　　　　　　　　　　　　　書記官　周淑靜
